ACORDAO-COMPLETO-2534796

ACÓRDÃO 3432/2022 ATA 23/2022 - SEGUNDA CÂMARA

VISTOS, relatados e discutidos estes autos de tomada de contas especial instaurada pelo Fundo Nacional de Desenvolvimento da Educação em desfavor de Emiliana Assunção Santos, ex-Prefeita de Camamu/BA, em virtude da rejeição parcial da prestação de contas dos recursos repassados à municipalidade no âmbito do Programa Nacional de Alimentação Escolar no exercício de 2016;
ACORDAM os Ministros do Tribunal de Contas da União, reunidos em sessão da Segunda Câmara, ante as razões expostas pelo Relator, em: 
9.1. considerar Emiliana Assunção Santos revel, para todos os efeitos, nos termos do art. 12, § 3º, da Lei 8.443/1992; 
9.2. remeter cópia deste acordão, acompanhado da instrução processual (peças 44 e 35) e do Relatório de Demandas Externas 201801711 (peça 5) , ao Fundo Nacional de Desenvolvimento da Educação, à Prefeitura de Camamu/BA, à Secretaria Municipal de Educação de Camamu/BA, à Câmara Municipal de Camamu/BA, ao Conselho de Alimentação Escolar de Camamu/BA, ao Ministério Público do Estado da Bahia e ao Tribunal de Contas dos Municípios do Estado da Bahia, de modo que esses, conjunta ou isoladamente, se acharem pertinente, busquem soluções e encaminhamentos apropriados e efetivos para aperfeiçoar a gestão da merenda escolar no Município do Camamu/BA;
9.3. arquivar os autos após as devidas comunicações, ante a ausência dos pressupostos de desenvolvimento válido e regular do processo, com fundamento no art. 169, inc. VI, e 212, do Regimento Interno/TCU.

TCE instaurada pelo FNDE em razão de rejeição parcial da prestação de contas de recursos transferidos ao Município de Camamu/BA no âmbito do PNAE (exercício 2016).

Segunda Câmara

Município de Camamu/BA; Fundo Nacional de Desenvolvimento da Educação.

3. Responsável: Emiliana Assunção Santos (XXX.958.125-XX).

13.1. Ministros presentes: Aroldo Cedraz (na Presidência), Bruno Dantas (Relator) e Antonio Anastasia.
13.2. Ministro-Substituto convocado: Marcos Bemquerer Costa.
13.3. Ministro-Substituto presente: André Luís de Carvalho.

BRUNO DANTAS

Por registrar as principais ocorrências dos autos, resumindo os fundamentos das peças acostadas, adoto como relatório, com os ajustes necessários, a instrução da secretaria responsável pela análise do processo (peça 44) , que contou com a anuência do corpo diretivo da unidade (peças 45-46) : 
"INTRODUÇÃO
1. Cuidam os autos de tomada de contas especial instaurada pelo Fundo Nacional de Desenvolvimento da Educação - FNDE, em desfavor da Sra. Emiliana Assunção Santos (CPF: XXX.958.125-XX) , ex-Prefeita Municipal de Camamu (BA) , na gestão 2013-2016, em razão de rejeição parcial da prestação de contas dos recursos repassados àquela municipalidade no âmbito do Programa Nacional de Alimentação Escolar - PNAE - no exercício de 2016.
HISTÓRICO 
2. Os recursos federais foram repassados por meio de diversas ordens bancárias no intervalo entre 5/1/2016 e 9/12/2016, no valor total de R$ 865.194,00, estando coligidas no demonstrativo de peça 3 e os créditos correspondentes documentados nos extratos bancários constantes dos autos (peça 4) , os quais demonstram que o saldo anterior e o saldo final da conta, considerando o exercício pertinente, estavam zerados.
3. Ainda no decorrer do exercício ora apreciado, a Controladoria-Geral da União efetuou fiscalização in loco na administração municipal, no período entre 7/11/2016 e 11/11/2016, abrangendo a execução de recursos federais naquele âmbito, nos exercícios de 2015 e 2016, cujo Relatório de Demandas Externas 2018017011 trata da gestão do PNAE especificamente no trecho à peça 5, p. 31-46. A execução do PNAE no exercício de 2015, na localidade, resultou, outrossim, na instauração de tomada de contas especial, que está sendo tratada no TC Processo 045.016/2020-8, ainda pendente de instrução nesta unidade técnica.
4. No documento referido o controle interno registrou a ocorrência das seguintes irregularidades executivas, especificamente abrangendo o exercício de 2016, ora em exame:
4.1. Ocorrência de superfaturamento, caracterizado a partir de compras efetuadas no exercício de 2016, confrontando-se com critério disponibilizado pelo Governo do Estado da Bahia, os preços registrados com base no Pregão Presencial 018PRP/2015 (peça 5, p. 41-42) , no valor de R$ 46.889,75; e
4.2. Existência de escola da rede municipal com forro do teto danificado, propiciando a nidação de morcegos e contaminação dos alimentos e utensílios empregados no preparo da merenda escolar com as fezes destes animais.
5. O parecer conclusivo do Conselho de Alimentação Escolar foi apresentado, conforme referências efetuadas nos autos e registro constante do sistema de prestação de contas do FNDE, mas não foi incorporado aos autos pela autarquia. Extraímos do Sistema de Gestão de Conselhos do FNDE - Sigecon - as telas disponíveis pertinentes (peça 43) .
6. O posicionamento do colegiado foi no sentido da inexistência de prejuízo financeiro ao programa (peça 43, p. 2) e pela aprovação com ressalva, conforme o documento coligido (peça 43, p. 3) e salientado no Parecer 1604/2019-DIAPC/COECS/CGPAE/DIRAE (peça 6) , o qual tem como objeto a análise técnica da execução do programa. Diversas ressalvas foram manifestadas, todas referenciadas ao parecer do CAE, conforme a relação abaixo, não exaustiva:
6.1. Fornecimento parcial de alimentação nas escolas, em nível não quantificado;
6.2. Inobservância do percentual mínimo obrigatório de 30% dos recursos repassados para a aquisição de gêneros alimentícios da Agricultura Familiar e/ou do Empreendedor Familiar Rural;
6.3. Número insuficiente de nutricionistas;
6.4. Cumprimento apenas parcial do cardápio estabelecido;
6.5. Falta de descrição das propriedades nutricionais do cardápio;
6.6. Falta de divulgação do cardápio à comunidade escolar;
6.7. Inexistência de cardápio diferenciado para indígenas, quilombolas e portadores de necessidades alimentares específicas;
6.8. Falta de aplicação de teste de aceitabilidade;
6.9. Instalações e condições sanitárias inadequadas para armazenamento de alimentos;
6.10. Controle de estoque não efetuado satisfatoriamente;
6.11. Falta de disponibilização ao conselho, pelo município, de condições materiais e financeiras para execução de atividades de apoio;
6.12. Disponibilização apenas parcial pela Prefeitura de documentação referente ao programa ao CAE, quando solicitada.
7. A prestação de contas (peças 8-12) foi registrada no sistema integrado do FNDE, na data de 8/5/2017 (peça 7) .
8. Quanto à gestão financeira dos recursos, o Parecer 2356/2019/DAESPCOPRA/CGAPC-DIFIN (peça 13) , alinha-se, em termos conclusivos, ao débito apurado pela CGU em razão do superfaturamento aludido no item 4.1 desta instrução.
9. Ainda na fase interna da tomada de contas especial, notificada quanto ao conteúdo do parecer retro citado (peça 14) e instada a devolver os recursos impugnados, a responsável encaminhou requerimento (peça 18) , solicitando dilação de prazo para colacionar documentos e elaborar sua defesa.
10. A dilação requerida foi concedida, pelo prazo de trinta dias, a contar da data de 24/9/2019 (peça 19) , mas não há registro, nos autos, de que a responsável haja se manifestado a partir de então, em que pese a ex-Prefeita tenha sido comprovadamente comunicada do deferimento de seu pleito (peça 20) .
11. Inadimplente o município, este, por seu turno, já na gestão da prefeita sucessora, encaminhou ao FNDE cópia de representação judicial (peça 22, p. 1-5) contra a ex-Prefeita, manifestação considerada suficiente pela Procuradoria Federal junto à autarquia para cessar o bloqueio de verbas que infligia a municipalidade, nos termos da Nota 01638/2019/CDCON/PFFNDE/PGF (peça 22, p. 6-7) .
12. O tomador de contas, em seu relatório (peça 25) , louvando-se no item 4.1 do Parecer Financeiro 2356/2019/DAESP/COPRA/CGAPC/DIFIN (peça 13, p. 2) , o qual reproduz a narrativa e os valores constantes do item 2.2.3 do Relatório de Demandas Externas da CGU (peça 5, p. 41-42) e  mensura o débito relativo ao exercício de 2016 em R$ 219.445,74. O entendimento do tomador de contas foi acompanhado pelas instâncias subsequentes do controle interno (peça 29-31) , manifestações das quais tomou ciência a autoridade ministerial (peça 32) .
13. Intervindo inicialmente nos autos, a unidade técnica, em pareceres convergentes (peças 35-37) , após atestar a presença, no processo, dos pressupostos de constituição e de procedibilidade constantes das disposições legais e regimentais, em especial aquelas instituídas pela Instrução Normativa-TCU 71/2012, com a redação preconizada pela Instrução Normativa-TCU 76/2016, ressaltou, de pronto, que o débito apurado neste processo limitava-se ao valor de R$ 46.889,75, referente ao exercício de 2016, nos termos do item 17 (abaixo transcrito) da instrução de peça 35. Os possíveis prejuízos ao programa relativos ao exercício de 2015, também derivados do Pregão Presencial 018PRP/2015 (peça 5, p. 41-42) , estão sendo tratados nos autos do TC Processo 045.016/2020-8, em tramitação nesta unidade técnica, onde aguardam instrução.
17. Destaca-se, desde logo, que o montante do débito apurado no item 4.1 do Parecer Financeiro 2356/2019/DAESP/COPRA/CGAPC/DIFIN (peça 13, p. 2) , da ordem de R$ 219.445,74, na realidade, corresponde ao prejuízo relativo à execução do programa nos dois exercícios abrangidos pela fiscalização do controle interno, a saber, 2015 e 2016. O valor do débito a ser perseguido neste processo corresponde unicamente ao valor de R$ 46.889,75, dimensionado a partir de confronto dos preços registrados no Pregão Presencial 018PRP/2015 (peça 5, p. 41-42) , com os referenciais fornecidos pelo Governo do Estado da Bahia. Consoante assinala o item 3 desta instrução, o débito referente ao exercício de 2015 (levantado a partir de registro de preços decorrente do Pregão Presencial 014PRP/2014) será tratado no âmbito do TC Processo 045.016/2020-8, ainda pendente de instrução nesta unidade técnica.
14. Adiantou-se naquela oportunidade que o valor do débito relativo ao feito (R$ 46.889,75) , apesar de inferior ao parâmetro definido no art. 6º, § 3º, inciso I, da IN-TCU 71/2012, não seria óbice ao prosseguimento do processo, considerando a hipótese constante do art. 6º, § 1º, daquele normativo, diante do somatório dos valores de responsabilidade da agente municipal. 
15.  A hipótese de superfaturamento, no entanto, levantada pela CGU, foi afastada, haja vista que a amostra auditada, composta de 25 itens, correspondeu a apenas 49,24% do total pago à empresa contratada, o que se reputou insuficiente para comprovar o ilícito: 
'24. Para esse mister, é adotada a denominada Metodologia de Pareto, a qual, em linhas mestras, relaciona efeitos e causas, atribuindo-lhes valores relativos, com larga aplicação nas ciências naturais e sociais de modo geral, tendo como premissa básica (empiricamente passível de comprovação) de que 80% dos efeitos advêm de 20% das causas. Sua aplicação prática na apuração de superfaturamento se dá em um diagrama, denominado de curva ABC, em que são tabulados necessariamente itens (de livre escolha, condicionados à disponibilidade de referenciais de preço, para efeito de comparação) , cujo somatório corresponda a 80% do valor executado, confrontando os preços unitários correspondentes a cada um dos itens, conforme os referenciais disponíveis. Desse modo, não há necessidade de proceder à análise em todos os itens de uma planilha contratual para apurar sobrepreço, mas somente em um quantitativo que corresponda a 80% do valor executado, sendo a extrapolação desses resultados para o conjunto uma operação com margem de segurança plenamente satisfatória.
25. Certamente por falta de referenciais mercadológicos disponíveis para aplicação no caso concreto, o levantamento da CGU empregou uma amostra significativamente menor, de apenas 49,24% do total pago, o que é, a princípio, insuficiente para comprovar a materialidade do superfaturamento no conjunto de aquisições examinadas. Esse entendimento tem lastro em precedentes desta Corte (Acórdão 2126/2010-TCU-Plenário, Rel. Augusto Nardes; Acórdão 2224/2019-TCU-Plenário, Rel. Min. Augusto Sherman; Acórdão 2102/2019-TCU-Plenário, Rel. Min. Marcos Bemquerer) . Excepcionalmente, considerando as peculiaridades de cada caso concreto, admite-se a redução da amostra, para validação da inferência estatística, mas não identificamos, na hipótese em tela, elementos que infirmem a regra geral consolidada.'
16. Sustentou-se, outrossim, que a adoção do procedimento de registro de preços não desnaturaria esta conclusão: 
'26. Destaca-se que a peculiaridade do procedimento (registro de preços) adotado na modalidade da licitação (pregão) , no qual é plenamente lícito ao administrador escolher os quantitativos e os itens a serem adquiridos, trazendo assim uma possibilidade teórica de caracterização do superfaturamento mesmo em um item isolado, conforme a composição da cesta selecionada pelo gestor, não desnatura esta conclusão. E assim se conclui porque o invocado superfaturamento foi lastreado não sobre os quantitativos e valores contratualmente estabelecidos (o que, conforme a nomenclatura mais adotada, configuraria meramente um sobrepreço, e não superfaturamento) , mas sobre aqueles efetivamente realizados.'
17. Remanesceram ainda, com potencial gravoso para os objetivos do programa em comento, as ocorrências no Parecer 1604/2019/DIAPC/COECS/CGPAE/DIRAE (peça 6) e enumeradas no item 6 desta instrução. 
18. Algumas dessas ocorrências foram valoradas pela unidade técnica como de significativa prejudicialidade e reprovabilidade, entendendo-se, também, que seu conjunto constituía motivação suficiente para macular as contas da responsável, ainda que não restasse evidenciado efetivo prejuízo financeiro ao programa: 
'29. Porém, outras ocorrências são gravosas, ainda que em potencial, sendo idôneas para malferir a regular execução do programa (indisponibilidade parcial de acesso à documentação por parte do CAE, cumprimento parcial do cardápio estabelecido, fornecimento parcial de alimentação nas escolas, controle de estoques inadequado) , ou colocar em risco o público-alvo (instalações e condições sanitárias inadequadas para armazenamento de alimentos) e mesmo tisnar de irregularidade as contas apresentadas.'
19. Com base em delegação de competência materializada no art. 1º, inciso II, da Portaria GAB-MIN-BD 1, de 22/8/2014, e invocando os arts. 10, § 1º, e 12, incisos I e III, da Lei 8.443/1992, c/c o art. 202, incisos I e III, do RI/TCU, a unidade técnica efetuou a audiência da responsável, pelas seguintes ocorrências:
Ocorrência 1 - Indisponibilidade parcial de acesso à documentação comprobatória da execução do programa por parte do Conselho de Alimentação Escolar
Conduta: não disponibilizar integralmente a documentação relativa à execução do programa ao Conselho de Alimentação Escolar;
Dispositivos legais e infralegais violados: art. 36, inciso II, da Resolução-CD/FNDE 26/2013;
Nexo de causalidade: a conduta descrita impediu ou dificultou o cumprimento da missão institucional do colegiado referido, no período considerado;
Culpabilidade: não há excludentes de ilicitude, de culpabilidade e de punibilidade; é razoável supor que a responsável tinha consciência da ilicitude de sua conduta; era exigível conduta diversa da praticada;
Evidências: Parecer 1604/2019/DIAPC/COECS/CGPAE/DIRAE (peça 6, p. 1) ;
Ocorrência 2 - Fornecimento parcial de alimentação nas escolas, em período não quantificado
Conduta: não disponibilizar a alimentação escolar em 200 dias letivos ou 800 horas;
Dispositivos legais e infralegais violados: art. 5º, inciso II, da Resolução-CD/FNDE 26/2013;
Nexo de causalidade: a conduta descrita impediu o atingimento pleno dos objetivos do programa, no período considerado;
Culpabilidade: não há excludentes de ilicitude, de culpabilidade e de punibilidade; é razoável supor que a responsável tinha consciência da ilicitude de sua conduta; era exigível conduta diversa da praticada;
Evidências: Parecer 1604/2019/DIAPC/COECS/CGPAE/DIRAE (peça 6, p. 2) 
Ocorrência 3 - Realização inadequada do controle de estoque pela entidade executora nas escolas
Conduta: deixar de exigir os procedimentos de controle de estoque de alimentos na rede escolar municipal;
Dispositivos legais e infralegais violados: art. 33, § 4º, da Resolução-CD/FNDE 26/2013;
Nexo de causalidade: a conduta omissiva descrita trouxe vulnerabilidade quanto à destinação dos recursos do programa, no período considerado;
Culpabilidade: não há excludentes de ilicitude, de culpabilidade e de punibilidade; é razoável supor que a responsável tinha consciência da ilicitude de sua conduta; era exigível conduta diversa da praticada;
Evidências: Parecer 1604/2019/DIAPC/COECS/CGPAE/DIRAE (peça 6, p. 2) 
Ocorrência 4 - Existência de instalações e condições sanitárias inadequadas para armazenamento de alimentos
Conduta: deixar de proceder à devida conservação das instalações que abrigam a Escola Monteiro Lobato, no núcleo de Travessão, comprometendo a qualidade da alimentação servida aos estudantes, não reputada como segura;
Dispositivos legais e infralegais violados: art. 2º, inciso I, da Resolução-CD/FNDE 26/2013;
Nexo de causalidade: a conduta omissiva descrita colocou em risco a saúde dos estudantes;
Culpabilidade: não há excludentes de ilicitude, de culpabilidade e de punibilidade; é razoável supor que a responsável tinha consciência da ilicitude de sua conduta; era exigível conduta diversa da praticada;
Evidências: Relatório de Demandas Externas 2018017011 (peça 5, p. 44-45) 
20. Por meio do Ofício 59126/2021-TCU/Seproc, de 14/10/2021 (peça 40) , entregue em 5/11/2021 (peça 41) , no endereço da responsável constante da base de dados da Secretaria da Receita Federal (peça 39) , tendo firmado assinatura a Sra. Joana Camilo Passos Moreno (RG 0337256504) , foi convocada aos autos a agente responsável.
21. A despeito da comunicação efetuada com sucesso, a responsável não compareceu a estes autos para apresentar razões de justificativa, o que caracteriza a revelia prevista no art. 12, § 3º, da Lei 8.443/1992.
EXAME TÉCNICO
22. Entende-se exitoso o chamamento, na medida em que proporcionou a oportunidade à responsável de comparecer aos autos e exercer com plenitude o direito à ampla defesa e ao contraditório gravado na Constituição Federal.
23. Em que pese o referido aviso de recebimento ter sido assinado por pessoa estranha aos autos, esse fato, por si só, não invalida a notificação dirigida à responsável, uma vez que o art. 179, inciso II, do Regimento Interno do TCU estabelece que as comunicações processuais far-se-ão mediante carta registrada, com aviso de recebimento que comprove a entrega no endereço do destinatário, que corresponde, no caso, àquele consignado na base de dados da Secretaria da Receita Federal, tendo sido informado pela própria responsável às autoridades fazendárias.
24. A validade do critério de comunicação processual do TCU foi referendada pelo Supremo Tribunal Federal, nos termos do julgamento do MS-AgR 25.816/DF, por meio do qual se afirmou a desnecessidade da ciência pessoal do interessado, entendendo-se suficiente a comprovação da entrega do 'AR' no endereço do destinatário:
'EMENTA: AGRAVO REGIMENTAL. MANDADO DE SEGURANÇA. DESNECESSIDADE DE INTIMAÇÃO PESSOAL DAS DECISÕES DO TRIBUNAL DE CONTAS DA UNIÃO. ART. 179 DO REGIMENTO INTERNO DO TCU. INTIMAÇÃO DO ATO IMPUGNADO POR CARTA REGISTRADA, INICIADO O PRAZO DO ART. 18 DA LEI nº 1.533/51 DA DATA CONSTANTE DO AVISO DE RECEBIMENTO. DECADÊNCIA RECONHECIDA. AGRAVO IMPROVIDO.'
25. O envio de carta registrada com aviso de recebimento está expressamente enumerado entre os meios de comunicação de que dispõe o Tribunal de Contas da União para proceder às suas intimações.
26. O inciso II do art. 179 do Regimento Interno do TCU é claro ao exigir apenas a comprovação da entrega no endereço do destinatário, bastando o aviso de recebimento simples.
27. Não é outra a orientação da jurisprudência do TCU, conforme se verifica dos julgados a seguir transcritos:
São válidas as comunicações processuais entregues, mediante carta registrada, no endereço correto do responsável, não havendo necessidade de que o recebimento seja feito por ele próprio (Acórdão 3648/2013-TCU-Segunda Câmara, Relator Ministro José Jorge) ;
É prescindível a entrega pessoal das comunicações pelo TCU, razão pela qual não há necessidade de que o aviso de recebimento seja assinado pelo próprio destinatário. Entregandose a correspondência no endereço correto do destinatário, presume-se o recebimento da citação. (Acórdão 1019/2008-TCU-Plenário, Relator Ministro Benjamin Zymler) ;
As comunicações do TCU, inclusive as citações, deverão ser realizadas mediante Aviso de Recebimento - AR, via Empresa Brasileira de Correios e Telégrafos, bastando para sua validade que se demonstre que a correspondência foi entregue no endereço correto. (Acórdão 1526/2007-TCU-Plenário, Relator Ministro Aroldo Cedraz) 
28. Apesar de regularmente citada, a responsável deixou transcorrer in albis o prazo regimental de 15 dias, que lhe foi concedido para apresentar razões de justificativa, motivo pelo qual se impõe o reconhecimento da revelia de que trata o art. 12, § 3º, da Lei 8.443/1992. 
29. A despeito da aplicação da revelia, devem ser considerados, no entanto, eventuais elementos já constantes dos autos, os quais poderiam, em tese, levar a um juízo favorável à responsável revel.
30. Deve-se observar que, nos processos do TCU, a revelia não implica a presunção de que sejam verdadeiras todas as imputações levantadas contra os responsáveis, diferentemente do que ocorre no processo civil, em que o não comparecimento do réu aos autos leva à presunção da verdade dos fatos narrados pelo autor. 
31. Assim, independentemente da revelia, a avaliação da responsabilidade do agente nos processos desta Corte não prescinde dos elementos existentes nos autos ou para ele carreados, uma vez que são regidos pelo princípio da verdade material (Acórdão 163/2015-TCU-Segunda Câmara, Rel. Min. André de Carvalho; 2.685/2015-TCU-Segunda Câmara, Rel. Min. Raimundo Carreiro; 2.801/2015-TCU-Primeira Câmara, Rel. Min. Walton Alencar Rodrigues; 4.340/2015-TCU-Primeira Câmara, Rel. Min. Weder de Oliveira; e 5.537/2015-TCU-Primeira Câmara, Rel. Min. Weder de Oliveira) .
32. Finalizada essa breve retrospectiva, bem como o introito analítico, emergindo na apreciação meritória, reconhece-se que os apontamentos cabíveis e necessários ao deslinde da matéria não são extensos.
33. Não exsurgiram constatações posteriores que infirmem o entendimento externado pela unidade técnica na abordagem preliminar, não somente porque a responsável não compareceu aos autos, como inexistem nos autos elementos que o favoreçam, não abarcados inicialmente. 
34. Em se tratando de processo em que a parte interessada não se manifestou acerca das irregularidades imputadas, não há elementos para que se possa efetivamente aferir e reconhecer a ocorrência de boa-fé na conduta do responsável, podendo este Tribunal, desde logo, proferir o julgamento de mérito pela irregularidade das contas, conforme os termos dos §§ 2º e 6º do art. 202 do Regimento Interno do TCU (Acórdão 2064/2011-TCU-Primeira Câmara, Rel. Min. Ubiratan Aguiar;  6.182/2011-TCU-Primeira Câmara, Rel. Min. Weder de Oliveira; 4.072/2010-TCU-Primeira Câmara, Rel. Min. Valmir Campelo; 1.189/2009-TCU-Primeira Câmara, Rel. Min. Marcos Bemquerer; 731/2008-TCU-Plenário, Rel. Min. Aroldo Cedraz) .
35. Quanto à possibilidade de prescrição da pretensão punitiva derivada do caso concreto em análise, destaque-se, inicialmente, que o Supremo Tribunal Federal - STF, no Recurso Extraordinário - RE 636.886, fixou a tese, com repercussão geral reconhecida, de que 'é prescritível a pretensão de ressarcimento ao erário fundada em decisão de Tribunal de Contas' (Tema 899) . Em que pese o questionamento acerca da abrangência da tese ali firmada, no sentido de que se circunscreveria apenas ao processo de execução da condenação imposta pelo TCU (ou seja, inaplicável à pretensão de ressarcimento exercida no processo de 'conhecimento' da TCE) , verifica-se que o STF, por meio de decisões prolatadas pelas suas duas turmas, tem decidido de forma reiterada que se aplica o prazo prescricional de 5 anos previsto na Lei 9.873/1999 às pretensões sancionatória e ressarcitória a cargo do Tribunal de Contas da União. 
36. Seja por aplicação direta ou por analogia, a orientação sufragada é no sentido de que o prazo de 5 anos é compatível com a tese de que a ação e a execução prescrevem no mesmo prazo (Súmula 150 do STF) , bem como com o fato de que a Lei 9.873/1999 - que regulamenta o exercício de ação punitiva pela Administração Pública Federal, direta e indireta - regeria integralmente a prescrição no âmbito do TCU. Quanto a este último aspecto, o Ministro Luís Roberto Barroso, no voto exarado no julgamento do MS 32.201, embora tenha advertido que a atuação do TCU, em sua acepção clássica, não se qualifica como exercício do poder de polícia, ressaltou que a Lei 9.873/1999 assumiria vocação regulatória geral da prescrição do exercício da competência sancionadora da Administração Pública, sendo sua disciplina aplicável a qualquer ação punitiva da Administração Pública Federal, exceto àquelas esferas em que exista regulamentação específica. Ademais, em virtude da autonomia científica do Direito Administrativo, não haveria razão plausível para suprimir a omissão da Lei Orgânica do Tribunal de Contas da União, no tocante ao estabelecimento de um prazo prescricional próprio, valendo-se das normas de direito civil, e não das de direito administrativo.
37. Eis algumas ementas que evidenciam o entendimento predominante do STF:
'EMENTA: AGRAVO REGIMENTAL EM MANDADO DE SEGURANÇA. TOMADA DE CONTAS ESPECIAL. TRIBUNAL DE CONTAS DA UNIÃO. CONDENAÇÃO A RESSARCIMENTO AO ERÁRIO. PRESCRIÇÃO. MARCO INTERRUPTIVO. ART. 2°, II, DA LEI 9.873/1999. ATO INEQUÍVOCO DE APURAÇÃO DO FATO. DISCUSSÃO. DIREITO LÍQUIDO E CERTO. DEMONSTRAÇÃO. INOCORRÊNCIA. SUBSISTÊNCIA DA DECISÃO AGRAVADA. AGRAVO A QUE SE NEGA PROVIMENTO. I - As razões do agravo regimental são inaptas para desconstituir os fundamentos da decisão agravada, que, por isso, se mantêm hígidos. II - Aplicando-se a regulamentação da Lei 9.873/1999 ao caso concreto, observa-se que a pretensão sancionatória do TCU, em relação aos atos praticados pelo impetrante, levando-se em consideração a ocorrência de 5 causas interruptivas da prescrição, não teria sido fulminada pelo decurso do tempo. III - A pretensão do recorrente, fundada na discussão sobre os fatos apontados como marcos interruptivos da prescrição da pretensão punitiva da Administração Pública, refoge aos estreitos limites do mandamus, ante a ausência de liquidez e certeza do direito pleiteado. IV - Agravo regimental a que se nega provimento. MS 36067 ED-AgR. Órgão julgador: Segunda Turma. Relator (a) : Min. RICARDO LEWANDOWSKI. Julgamento: 18/10/2019'
'EMENTA: AGRAVO REGIMENTAL EM RECLAMAÇÃO. TRIBUNAL DE CONTAS DA UNIÃO. TOMADA DE CONTA ESPECIAL. PRESCRIÇÃO DA PRETENSÃO PUNITIVA. RECONHECIDA EM DECISÃO DO SUPREMO TRIBUNAL FEDERAL. PRESCRITIBILIDADE DO RESSARCIMENTO AO ERÁRIO FUNDADA EM DECISÃO DE TRIBUNAL DE CONTAS. AÇÃO DE IMPROBIDADE ADMINISTRATIVA COM PEDIDO DE RESSARCIMENTO JÁ EM CURSO. AGRAVO REGIMENTAL A QUE SE NEGA PROVIMENTO. I - O acórdão do TCU determinou a formação de processo administrativo para avaliarem, efetivamente, a eventual responsabilização do agravado para o ressarcimento do dano ao erário, contrariando, assim, autoridade desta Corte no MS 35.512/DF, uma vez que houve a concessão da segurança para declarar a ocorrência da prescrição da pretensão punitiva do TCU em relação às infrações imputadas a ele, destacando-se que a União poderia perseguir os valores referentes ao ressarcimento dos danos na esfera judicial. II - Agravo regimental a que se nega provimento. (Rcl 39497 AgR. Órgão julgador: Segunda Turma. Relator (a) : Min. RICARDO LEWANDOWSKI. Julgamento: 10/10/2020) '
'EMENTA: MANDADO DE SEGURANÇA. DIREITO ADMINISTRATIVO. TRIBUNAL DE CONTAS DA UNIÃO. SERVIDOR DA SECRETARIA DE SAÚDE DO ESTADO DO ACRE. FISCALIZAÇÃO OMISSA E DEFICIENTE NA EXECUÇÃO DE DOIS CONVÊNIOS FIRMADOS ENTRE A SECRETARIA ESTADUAL E O MINISTÉRIO DA SAÚDE. APLICAÇÃO DE MULTA. ARTS. 28, II, E 58, II, DA LEI 8.443/1992. ART. 268, II, DO REGIMENTO INTERNO DO TCU. PRESCRIÇÃO DA PRETENSÃO SANCIONATÓRIA. OCORRÊNCIA. APLICAÇÃO DA LEI 9.873/1999. PRECEDENTES DESTE STF. MEDIDA LIMINAR DEFERIDA E RATIFICADA NO EXAME DE MÉRITO. SEGURANÇA CONCEDIDA PARA AFASTAR A MULTA APLICADA. 1. A prescrição da pretensão punitiva do TCU é regulada pela Lei 9.873/1999, descabendo a aplicação do prazo decenal previsto na legislação civil (art. 205 do Código Civil) . Ao revés, incide o prazo quinquenal previsto na Lei 9.873/1999 (MS 32201, Rel. Min. Roberto Barroso, PRIMEIRA TURMA, DJe 7/8/2017; MS 35.512-AgR, Rel. Min. Ricardo Lewandowski, SEGUNDA TURMA, DJe 21/6/2019) . 2. In casu, na linha do parecer apresentado pelo Ministério Público Federal e da decisão liminar de minha lavra, é inequívoca a superação do prazo prescricional quinquenal. Os ilícitos apontados pela Corte de Contas ocorreram em julho de 2006, tendo o processo de auditoria sido instaurado em 9/10/2006. A ordem de citação do responsável para a audiência, por sua vez, ocorreu em 25/6/2007. Entretanto, a decisão condenatória recorrível foi exarada somente em 31/5/2016, data da prolação do Acórdão 3513/2016-TCU-Primeira Câmara . 3. Ex positis, CONCEDO A SEGURANÇA unicamente para afastar a sanção de multa aplicada ao impetrante, nos autos da Tomada de Contas Processo 023.288/2006-0, máxime da ocorrência de prescrição da pretensão punitiva do Tribunal de Contas da União. MS 35940. (Órgão julgador: Primeira Turma. Relator (a) : Min. LUIZ FUX. Julgamento: 16/06/2020) .'
38. Essa orientação também foi seguida nas seguintes decisões monocráticas: MS 36.127-MC/DF e MS 35.940-MC/DF, Rel. Min. Luiz Fux; MS 35.294, MS 35.539/DF e MS 35.971-TP/DF, Rel. Min. Marco Aurélio; MS 34.256 MC/DF, MS 36.054-MC e MS 36.067-MC/DF, Rel. Min. Ricardo Lewandowski.
39. O Supremo Tribunal Federal tem se pronunciado no sentido de reconhecer não só a aplicação da prescrição quinquenal com fulcro na interpretação da Lei 9.873/1999, mas também a incidência dos marcos interruptivos do prazo prescricional consignados na referida lei, tantas vezes quanto presentes os suportes fáticos (MS 32.201, Relator: Min. Roberto Barroso) . 
40. Tal entendimento também foi adotado nas seguintes decisões monocráticas: MS 36.054, MS 34.256-MC, MS 35.512 e MS 36.067-MC, todos de relatoria do Min. Ricardo Lewandowski; MS 35.294, MS 35.539 e MS 35.971-TP, todos de relatoria do Min. Marco Aurélio; MS 32.201, Rel. Min. Roberto Barroso, e MS 36.127-MC e MS 35.940-MC, Min. Luiz Fux.
41. Em relação ao termo inicial da contagem do prazo prescricional, o caput do art. 1º da Lei 9.873/1999 oferece solução que não destoa do modelo adotado pelo TCU no incidente de uniformização de jurisprudência, em que se examinou a prescrição da pretensão punitiva, nos termos do Acórdão 1441/2016-TCU-Plenário, Rel. Min. Benjamin Zymler, com a adição da particularidade de explicitar o caso de infrações permanentes ou continuadas:
a) Regra geral: 'data da prática do ato' (o que equivale a 'ocorrência da irregularidade sancionada') ;
b) Regra especial: 'no caso de infração permanente ou continuada, do dia em que tiver cessado'.
42. A Lei 9.873/1999, no seu art. 2º, estabelece as causas interruptivas da prescrição punitiva, consoante abaixo transcrito, já na redação conferida pela Lei 11.941/2009:
'Art. 2º Interrompe-se a prescrição da ação punitiva:
I - pela notificação ou citação do indiciado ou acusado, inclusive por meio de edital;
II - por qualquer ato inequívoco, que importe apuração do fato;
III - pela decisão condenatória recorrível.
IV - por qualquer ato inequívoco que importe em manifestação expressa de tentativa de solução conciliatória no âmbito interno da administração pública federal.'
43. O quadro a seguir indica alguns eventos processuais, ocorridos no curso de uma TCE (fase interna e externa) - instaurada em razão de irregularidades na aplicação de recursos da União transferidos a entes subnacionais - que poderiam ser enquadrados nas causas de interrupção da prescrição acima apontadas, sem prejuízo, é claro, de outras ocorrências fáticas elegíveis como marco interruptivo, a depender da forma de proceder de cada entidade ou órgão tomador de contas.
	I - pela notificação ou citação do indiciado ou acusado, inclusive por meio de edital;
	 (i) notificação no âmbito do procedimento administrativo de ressarcimento previamente à instauração da TCE;
 (ii) notificação efetuada pelo órgão tomador de contas acerca da instauração da TCE;
 (iii) citação efetuada pelo TCU.
*Data da ciência da notificação ou citação pelos responsáveis ou de publicação do edital no DOU.

	II - por qualquer ato inequívoco, que importe apuração do fato;
* procedimento que evidencie a apuração dos fatos irregulares, com o objetivo quantificar o dano e identificar possíveis responsáveis.
	 (i) relatório de sindicância ou PAD;
 (ii) relatório de apuração de irregularidades referente ao processo administrativo prévio à instauração da TCE;
 (iii) relatórios de fiscalização, pareceres, despachos, informações e memorandos relacionados à apuração dos fatos irregulares;
 (iv) relatório do tomador de contas;
 (v) relatório do controle interno; 
 (vi) termo de instauração ou designação de instauração da TCE;
 (vii) autuação da TCE no TCU; entre outras causas.
*Há quem inclua nesse grupo diligências que comprovam providências do responsável sobre as irregularidades investigadas.

	III - pela decisão condenatória recorrível.
	 (i) Verifica-se apenas no âmbito do TCU com a data da prolação do acórdão condenatório recorrível.

	IV - por qualquer ato inequívoco que importe em manifestação expressa de tentativa de solução conciliatória no âmbito interno da administração pública federal.
	 (i) pedido de parcelamento;
 (ii) pagamento parcial do débito;
 (iii) qualquer manifestação do responsável que demonstre claramente a sua intenção de recolher o débito.

44. Bem se vê, portanto, que haveria uma multiplicidade de causas de interrupção da prescrição, conforme se depreende do art. 2º da Lei 9.873/1999. Tal exegese encontra respaldo em precedentes do STF, a exemplo do que se decidiu no julgamento do MS 36.067 (Rel. Min. Ricardo Lewandowski) , com destaque para trecho do voto em que o Relator reconhece cinco causas de interrupção da prescrição, in verbis:
' (...) Assim, faz-se necessário levar em consideração que, apesar de os fatos objeto da apuração conduzida pela Corte de Contas remontarem aos anos de 1999 e 2000, período no qual o impetrante era Secretário de Saúde municipal, o Tribunal de Contas da União deu prosseguimento à tomada de contas especial por ter constatado a ocorrência de 5 causas interruptivas da prescrição, a saber: a) relatório de auditoria em conjunto realizada pelo Denasus e pela Secretaria Federal de Controle, lavrado em 06/07/2001, sendo este, certamente, um ato inequívoco que importou a apuração do fato (art. 2º, II, da Lei n. 9.873/1999) ; b) instauração de Tomada de Contas Especial pelo FNS, ocorrida em 05/10/2005, sendo este também, certamente, um ato inequívoco que importou a apuração do fato  (art. 2º, II, da Lei n. 9.873/1999) ; c) a autuação da presente Tomada de Contas Especial no âmbito do Tribunal de Contas da União, ocorrida em 12/08/2008, sendo este também, certamente, um ato inequívoco que importou a apuração do fato  (art. 2º, II, da Lei n. 9.873/1999) ; d) o ato que ordenou a citação do responsável, ora impetrante, ocorrida em 12/07/2010 (art. 2º, I, da Lei n. 9.873/1999) ; e e) o exercício do poder punitivo ocorrido em 20/06/2012, data da prolação do Acórdão 1563/2012-TCU-Plenário (art. 2º, III, da Lei n. 9.873/1999) .'
45. No caso concreto, tendo como parâmetro a tese firmada pelo STF, no RE 636.886, no sentido de que ambas as pretensões do TCU (sancionatória e ressarcitória) sujeitam-se ao prazo prescricional de 5 anos previsto na Lei 9.873/1999, considerando, ainda, o sistema prescricional descrito na citada lei, inclusive as causas de suspensão e de interrupção da prescrição, nota-se - em caráter não exaustivo, a existência de vários eventos interruptivos, abaixo arrolados:
45.1. Fiscalização efetuada pela Controladoria Geral da União in loco, concluída em 11/11/2016 (peça 5) ;
45.2. Parecer 1604/2019/DIAPC/COECS/CGPAE/DIRAE, de 14/5/2019 (peça 6) ;
45.3. Parecer 2356/2019/DAESP/COPRA/CGAPC/DIFIN, de 3/6/2019 (peça 13) ;    
45.4. Ofício nº 20326/2019/Daesp/Copra/Cgapc/Difin-FNDE, de 9/7/2019 (peça 14) , recebido em 23/7/2019 (peça 15) ;
45.5. Relatório do Tomador de Contas, de 6/2/2020 (peça 25) ;
45.6. Relatório do controle interno, de 30/8/2020 (peça 29) .
46. Não bastasse isso, o caso tratado no RE 636.886 (Tema 899 da repercussão geral) diz respeito à fase de execução judicial de deliberação do Tribunal de Contas, tanto assim que, para deslindá-lo, foi necessária a aplicação da Lei 6.830/1980 (Lei de Execuções Fiscais) , diploma legal evidentemente inaplicável à fase que antecede a formação do título executivo extrajudicial do TCU, caracterizada pela atuação do órgão de controle externo até a prolação do acórdão.
47. Tais considerações reputam-se suficientes para afastar a possibilidade de, no caso concreto avaliado, haver se operado qualquer espécie de prescrição da pretensão punitiva quanto às irregularidades apuradas neste processo de tomada de contas especial, sob a responsabilidade da Sra. Emiliana Assunção Santos.
CONCLUSÃO
48. Considerando que: embora não se tenha comprovado a ocorrência de superfaturamento nas aquisições de gêneros alimentícios custeados pelo programa, como alvitrado pelo repassador, diante de limitações metodológicas para o caso vertente, remanesceram irregularidades graves, ainda que sem repercussão de débito, as quais ensejaram a audiência da responsável, pelo potencial de macular a aplicação dos recursos; devidamente convocada aos autos, a agente permaneceu silente, não oferecendo as razões de justificativa cuja apresentação lhe fora facultada; o chamamento foi válido, conforme a legislação de regência, pois, embora a agente responsável não tenha apresentado defesa, restou documentado cabalmente que o expediente foi entregue no seu endereço residencial, sendo desnecessário o recebimento pessoal, na linha de jurisprudência desta Corte de Contas; restou caracterizada, neste quadro, a revelia da ex-Prefeita Municipal; não exsurgiram elementos posteriores que infirmassem o entendimento manifestado pela unidade técnica, no sentido de descaracterizar as irregularidades que foram assinaladas; inexistem outros elementos probatórios nos autos que possam aproveitar à agente, no sentido de afastar os óbices que impedem a aprovação das contas em exame ou infirmem a imputação que lhe foi dirigida e que possam, em tese, descaracterizar a irregularidade ou desonerá-la, como excludentes de ilicitude ou de culpabilidade; não se verificou a prescrição da pretensão punitiva conferida ao controle externo, conforme os parâmetros definidos em jurisprudência já consolidada pela Corte Suprema; cumpre a decretação da revelia da ex-Prefeita, o julgamento pela irregularidade das contas e a aplicação da multa prevista no art. 58 da lei 8.443/92.
PROPOSTA DE ENCAMINHAMENTO
49. Diante do exposto, submetemos os autos à consideração superior, propondo:
49.1. considerar revel, para todos os efeitos, a Sra. Emiliana Assunção Santos, dando-se prosseguimento ao processo, conforme preceitua o art. 12, § 3º, da Lei 8.443/1992, c/c o art. 202, §8º, do Regimento Interno do TCU;
49.2. julgar irregulares as contas da Sra. Emiliana Assunção Santos (CPF XXX.958.125-XX) , com fundamento nos arts. 16, inciso III, alínea 'b', 19, parágrafo único, da lei 8.443/92, c/c os arts. 209, inciso II, 210, § 2º, e 214, inciso III, alíneas 'a' e 'b' do Regimento Interno do TCU;
49.3. aplicar à responsável a multa constante do art. 58 da Lei 8.443/92, c/c o art. 268, inciso I, do Regimento Interno do TCU, e fixando-lhe o prazo de 15 dias, para que comprove, perante este Tribunal, em respeito ao art. 214, inciso III, alíneas 'a' e 'b', do Regimento Interno do TCU, o recolhimento da dívida aos cofres do Tesouro Nacional, atualizada monetariamente desde a data do acórdão até a do efetivo recolhimento, se for paga após o vencimento, na forma da legislação em vigor;
49.4. autorizar, desde logo, a cobrança judicial da dívida, nos termos do art. 28, inciso II, da Lei 8.443/1992, c/c o art. 219, inciso II, do Regimento Interno do TCU, caso não atendida a notificação;
49.5. autorizar, desde logo, com fundamento no art. 26, da Lei 8.443/1992, c/c o art. 217, do Regimento Interno do TCU, caso seja do interesse da responsável, o parcelamento da dívida em até 36 (trinta e seis) parcelas, incidindo sobre cada uma, os encargos legais devidos, sem prejuízo de alertá-la de que, caso opte por essa forma de pagamento, a falta de comprovação do recolhimento de qualquer parcela implicará o vencimento antecipado do saldo devedor, nos termos do art. 26, parágrafo único, da Lei 8.443/1992, c/c o art. 217, §2º, do Regimento Interno do TCU;
49.6. enviar cópia do Acórdão que vier a ser proferido ao FNDE e à responsável, para ciência, informando que a presente deliberação, acompanhada do Relatório e do Voto que a fundamenta, está disponível para a consulta no endereço www.tcu.gov.br/acordaos, além de esclarecer que, caso requerido, o TCU poderá fornecer sem custos as correspondentes cópias, de forma impressa;
49.7. enviar cópia do Acórdão a ser prolatado, bem como do Relatório e do Voto que o fundamentarem, à Procuradoria da República no Estado da Bahia, nos termos do § 3º do art. 16 da Lei 8.443/1992 c/c o § 7º do art. 209 do Regimento Interno do TCU, para adoção das medidas cabíveis."
2.	O Ministério Público junto ao TCU (MPTCU) divergiu da proposta da unidade instrutora e pugnou pelo arquivamento do feito em razão da ausência dos pressupostos para desenvolvimento válido e regular do processo (peça 47, com destaques do original) : 
"Trata-se de tomada de contas especial instaurada pelo Fundo Nacional de Desenvolvimento da Educação (FNDE) em desfavor de Emiliana Assunção Santos (ex-prefeita de Camamu/BA na gestão 2013-2016) em razão da rejeição parcial da prestação de contas dos recursos do Programa Nacional de Alimentação Escolar (PNAE) no exercício de 2016.
Efetuada a análise, considerando insubsistente o débito, mas remanescentes graves irregularidades, a unidade técnica (peça 44) propôs considerar revel e julgar irregulares as contas da responsável, com fulcro no art. 16, III, 'b', da Lei 8.443/92, aplicando-lhe multa com fundamento no art. 58 da referida lei.
II
À vista dos elementos constantes dos autos, pedimos vênias para divergir da proposta da SecexTCE (peça 96) e propor que as presentes contas sejam arquivadas, sem julgamento do mérito, com fulcro no art. 169, VI, e 212 do Regimento Interno/TCU, por ausência dos pressupostos para o desenvolvimento válido e regular do processo.
A despeito das irregularidades apuradas - limitação da atuação do Conselho de Alimentação Escolar, descumprimento do cardápio e condições inadequadas de armazenamento em uma unidade escolar -, considerando que o possível superfaturamento na compra de gêneros alimentícios restou insubsistente por inadequação da metodologia de apuração, entendemos que essas irregularidades não materializam gravidade suficiente para macular as contas da responsável pelos recursos do PNAE repassados ao município de Camamu/BA no exercício de 2016.
Com efeito, sendo o escopo da tomada de contas especial apurar a existência de prejuízo ao erário e a respectiva autoria, não vislumbramos nos apontamentos remanescentes gravidade que justifique prosseguir com o desenvolvimento dessa tomada de contas especial para lançar sobre a responsável as sanções de contas irregulares e multa.
III
Nada obstante nossa discordância no mérito, registramos nosso entendimento acerca da aferição da prescrição com base na Lei 9.873/1999 (Lei da Prescrição Administrativa) , para fazer ressalvas à análise realizada pela unidade técnica sobre a matéria (peça 44, p. 7-11, itens 35 a 47) .
Nesse sentido, apesar de concluir que não ocorreu a prescrição, referida análise nega a aplicabilidade ao entendimento firmado pelo STF sob a alegação de que diria respeito à fase de execução judicial, inaplicável na fase de formação do título executivo extrajudicial caracterizada pela atuação do órgão de controle externo até a prolação do acórdão condenatório.
No que tange à prescrição no âmbito do TCU, na ausência de previsão legal específica, entendemos que deve ser aferida com base na Lei 9.783/1999 e na evolução do entendimento do Supremo Tribunal Federal sobre a matéria, sobretudo no julgamento do Recurso Extraordinário 636.886 (Tema 899 da repercussão geral) e na Ação Direta de Inconstitucionalidade 5.509.
Nesse sentido, a Lei 9.873/1999 estabelece prazo de prescrição para o exercício da ação punitiva pela Administração Pública Federal, dispondo ainda sobre o termo inicial e as causas de interrupção da respectiva contagem:
'Art. 1o Prescreve em cinco anos a ação punitiva da Administração Pública Federal, direta e indireta, no exercício do poder de polícia, objetivando apurar infração à legislação em vigor, contados da data da prática do ato ou, no caso de infração permanente ou continuada, do dia em que tiver cessado.
§ 1o Incide a prescrição no procedimento administrativo paralisado por mais de três anos, pendente de julgamento ou despacho, cujos autos serão arquivados de ofício ou mediante requerimento da parte interessada, sem prejuízo da apuração da responsabilidade funcional decorrente da paralisação, se for o caso.
§ 2o Quando o fato objeto da ação punitiva da Administração também constituir crime, a prescrição reger-se-á pelo prazo previsto na lei penal.
Art. 2o Interrompe-se a prescrição da ação punitiva:
I - pela notificação ou citação do indiciado ou acusado, inclusive por meio de edital;
II - por qualquer ato inequívoco, que importe apuração do fato;
III - pela decisão condenatória recorrível.
IV - por qualquer ato inequívoco que importe em manifestação expressa de tentativa de solução conciliatória no âmbito interno da administração pública federal.'
Especificamente quanto ao termo inicial para contagem do prazo prescricional e causas interruptivas, o processo diz respeito a irregularidades verificadas no exame da prestação de contas. Tal hipótese foi detalhada pelo STF nos fundamentos da ADI 5.509:
'a) no caso de omissão de prestação de contas: 'o dano a ser apurado pela ausência de prestação de contas tem o lapso prescricional iniciado na data em que as contas deveriam ter sido entregues';
b) na hipótese de irregularidades detectadas no exame da prestação de contas: 'o procedimento prévio à instauração da tomada de contas ... deve ser encerrado o quanto antes, sendo que as irregularidades que tenham porventura sido nele identificadas somente terão iniciada a fluência do prazo prescricional após a competente comunicação para o órgão de controle interno ou para o Tribunal de Contas';
c) em irregularidades constatadas em fiscalizações, denúncias e representações: 'Finalmente, deve-se contar o prazo prescricional a partir da data do conhecimento da irregularidade nos casos em que, por iniciativa própria, o Tribunal realiza auditorias ou inspeções, assim como nos casos em que a ele são diretamente levadas as informações necessárias para a instauração de tomada de contas especial'.  (grifamos) '
No presente caso, a despeito de irregularidades terem sido identificadas em fiscalização realizada pela CGU em 11/11/2016 (peça 5) antes do término da vigência do PNAE naquele exercício, o prazo final para prestação de contas era 21/8/2017 e ela foi apresentada em 8/5/2017 (peça 7) . A tomada de contas especial foi instaurada no final de 2019 (ref. peça 23) e encaminhada ao controle interno em 9/3/2020 (peça 27) , com relatório de auditoria em 30/8/2020 (peça 29) , sendo encaminhada ao TCU em 2/9/2020 (peça 32) e autuada em 9/9/2020 (capa) .
Verificamse eventos interruptivos do prazo prescricional - assim definidos no art. 2º da Lei 9.873/1999 - em 14/5/2019 (parecer, peça 6) , 9 e 23/7/2019 (notificação, peças 14 e 15) , 6/2/2020 (Relatório de TCE, peça 25) , 30/8/2020 (Relatório de auditoria, peça 29) , 14/10/2021 (audiência, peças 40 e 41) , 14/10/2021 (instrução, peças 35 a 37) , 1/2/2022 (instrução, peças 44 a 46) , entre outros.
Nessas condições, não se verifica a ocorrência de prescrição com base na Lei 9.783/1999 e nos parâmetros definidos nas decisões do STF (RE 636.886 e ADI 5.509) , não transcorrendo mais de cinco anos sem a apuração dos fatos, tampouco permanecendo o processo de tomada de contas especial paralisado por mais de três anos aguardando julgamento ou despacho.
De toda forma, também não ocorreria a prescrição decenal com base no entendimento firmado no Acórdão 1441/2016-TCU-Plenário e ainda adotado pela Corte de Contas, haja vista os valores repassados no exercício de 2016 e a audiência ordenada no TCU em 14/10/2021 (peças 40 e 41) .
IV
Desse modo, com vênias por divergir da SecexTCE (peça 44) , propomos o arquivamento por ausência dos pressupostos processuais, com fulcro no art. 169, VI, e 212 do Regimento Interno/TCU."
É o Relatório.

não há.

Procurador Marinus Eduardo De Vries Marsico.

TOMADA DE CONTAS ESPECIAL. PROGRAMA NACIONAL DE ALIMENTAÇÃO ESCOLAR - EXERCÍCIO DE 2016. MUNICÍPIO DE CAMAMU/BA. FUNDO NACIONAL DE DESENVOLVIMENTO DA EDUCAÇÃO. REJEIÇÃO PARCIAL DA PRESTAÇÃO DE CONTAS. AFASTAMENTO DO DÉBITO APURADO. AUDIÊNCIA. REVELIA. COMUNICAÇÃO DE FALHAS OPERACIONAIS AOS ÓRGÃOS LOCAIS INTERESSADOS. ARQUIVAMENTO DOS AUTOS POR AUSÊNCIA DE PRESSUPOSTOS PARA O DESENVOLVIMENTO VÁLIDO E REGULAR DO PROCESSO.

TOMADA DE CONTAS ESPECIAL (TCE)

Secretaria de Controle Externo de Tomada de Contas Especial (SecexTCE).

Trata-se de tomada de contas especial (TCE) instaurada pelo Fundo Nacional de Desenvolvimento da Educação (FNDE) em desfavor de Emiliana Assunção Santos, ex-Prefeita de Camamu/BA (gestão 2013-2016) , em razão de rejeição parcial da prestação de contas dos recursos repassados à municipalidade no âmbito do Programa Nacional de Alimentação Escolar (PNAE) em 2016.
O valor total transferido ao Município, no exercício, foi de R$ 865.194,00, dos quais R$ 46.889,75 foram considerados, pelo Controle Interno, como objeto de superfaturamento, apurado a partir dos valores das compras efetuadas no exercício em confronto com o critério disponibilizado pelo Governo do Estado da Bahia (peça 5, p. 41-42) .
Na fase interna da TCE, o FNDE concluiu pela impugnação parcial de despesas no refeirdo montante. O Controle Interno anuiu ao posicionamento. 
No âmbito do TCU, em exame técnico preliminar, ponderou-se que o valor do débito relativo ao feito (R$ 46.889,75) , apesar de inferior ao parâmetro definido no art. 6º, § 3º, inciso I, da Instrução Normativa-TCU 71/2012, não seria óbice ao prosseguimento do processo, considerando a hipótese constante do art. 6º, § 1º, do normativo, tendo em vista o somatório dos valores de responsabilidade da agente municipal no exercício de 2015, objeto do TC Processo 045.016/2020-8. 
A caracterização de superfaturamento, no entanto, foi afastada, haja vista que a amostra auditada, composta de 25 itens, correspondeu a apenas 49,24% do total pago à empresa contratada, o que se reputou insuficiente para comprovar o ilícito tendo em vista a ausência de critérios estatísticos suficientemente robustos para validar o valor apurado, conforme detalhado no Relatório.
Por esse motivo, a unidade instrutora deixou de chamar a responsável aos autos em sede de citação. Em vez disso, optou por chamá-la em audiência por diversas falhas na execução do PNAE detectadas nos autos: i) indisponibilidade parcial de acesso à documentação comprobatória da execução do programa por parte do Conselho de Alimentação Escolar; ii) fornecimento parcial de alimentação nas escolas, em período não quantificado; iii) realização inadequada do controle de estoque pela entidade executora nas escolas; e iv) existência de instalações e condições sanitárias inadequadas para armazenamento de alimentos.
Regularmente comunicada da audiência, o prazo regimental transcorreu sem que fossem apresentadas razões de justificativa. Dessa forma, deve ser considerada revel, dando-se prosseguimento ao processo, conforme estabelece o art. 12, § 3º, da Lei 8.443/1992. 
No mérito, a unidade instrutora propôs julgar irregulares suas contas, com aplicação de multa do art. 58 da Lei 8.443/1992 e medidas acessórias.
O MPTCU, em oitiva regimental, considerando que o débito inicialmente aventado mostrou-se insubsistente após instrução processual, pugnou pelo arquivamento do feito em razão da ausência dos pressupostos para o desenvolvimento válido e regular do processo.
Corroboro o posicionamento do Parquet, razão pela qual incorporo os fundamentos apresentados às minhas razões de decidir. 
Ponho-me de acordo, ainda, com o posicionamento da unidade instrutora no sentido de que a ausência de critérios de validade estatística não viabiliza a necessária comprovação do débito apontado pelo Controle Interno, em sintonia com a jurisprudência desta Corte.
Menciono, como exemplo, o Acórdão 2213/2010-TCU-Plenário (relator Ministro Augusto Nardes) , segundo o qual o uso de inferências estatísticas nas amostras, para fins de responsabilização por débito, deve basear-se em processo metodológico intrinsecamente consistente e capaz de suportar a plena convicção sobre a regularidade/irregularidade dos preços praticados.
Na ausência de débito ao erário, deixa de existir o substrato que fundamenta a instauração e o julgamento destas contas especiais, o que justifica, em linha com o MPTCU, o arquivamento dos autos sem julgamento do mérito, com fundamento no art. 169, inc. VI, e 212, do Regimento Interno/TCU.
***
A ausência de dano comprovado ao erário não retira a relevância das demais constatações de falhas na execução do PNAE no Município de Camamu/BA. 
Nos termos do Parecer 1.604/2019-DIAPC/COECS/CGPAE/DIRAE (peça 6) , do FNDE, que promoveu análise técnica da execução do programa, foram detectadas as seguintes impropriedades (não exaustivas) :
Fornecimento parcial de alimentação nas escolas, em nível não quantificado;
Inobservância do percentual mínimo obrigatório de 30% dos recursos repassados para a aquisição de gêneros alimentícios da Agricultura Familiar e/ou do Empreendedor Familiar Rural;
Número insuficiente de nutricionistas;
Cumprimento apenas parcial do cardápio estabelecido;
Falta de descrição das propriedades nutricionais do cardápio;
Falta de divulgação do cardápio à comunidade escolar;
Inexistência de cardápio diferenciado para indígenas, quilombolas e portadores de necessidades alimentares específicas;
Falta de aplicação de teste de aceitabilidade;
Instalações e condições sanitárias inadequadas para armazenamento de alimentos;
Controle de estoque não efetuado satisfatoriamente;
Falta de disponibilização ao Conselho, pelo Município, de condições materiais e financeiras para execução de atividades de apoio;
Disponibilização apenas parcial pela Prefeitura de documentação referente ao programa ao CAE, quando solicitada.
Em suma, os achados acima relacionados revelam problemas operacionais na gestão do programa de alimentação escolar. No meu sentir, essas constatações não justificam responsabilização nos moldes do art. 58 da Lei 8.443/1992, ainda que estivessem presentes os elementos de constituição válida e regular da TCE, mas sim a expedição de medidas corretivas à municipalidade com vistas ao aprimoramento dos programas mencionados.
Embora se verifique desatenção ao espírito da Resolução-CD/FNDE 26/2013, entendo que as constatações merecem ser enfrentadas de forma que melhor busquem a solução das deficiências e não sob a forma de sanção (v.g. Acórdão 1987/2018-TCU-Primeira Câmara, do qual fui relator) .
Em casos como o que ora se depara, de falhas tocantes, mas não diretamente relacionadas à aplicação dos recursos públicos transferidos, este Tribunal sopesa as impropriedades verificadas em face do contexto, do princípio do custo-benefício do controle e à economia processual.
Sem dúvida, aperfeiçoamentos são desejáveis, mas não serão alcançados pelo caminho da sanção da ex-Prefeita, que sequer responde pelo Município atualmente. Mais provável que o sejam pela via da correta divulgação às partes locais interessadas, bem como trabalhos de apoio do FNDE.
Desse modo, os apontamentos devem chegar ao conhecimento do FNDE, da Prefeitura e da Secretaria Municipal de Educação, da Câmara Municipal, do Conselho de Alimentação Escolar, do Ministério Público Estadual e do Tribunal de Contas dos Municípios do Estado da Bahia, de modo que esses, conjuntamente, se acharem pertinente, busquem soluções e encaminhamentos mais apropriados e efetivos para aperfeiçoar a gestão da merenda escolar no Município do Camamu/BA.
Diante do exposto, com os ajustes acima consignados, acompanho o Parquet e voto por que o Tribunal adote o Acórdão que ora submeto à deliberação deste Colegiado.
TCU, Sala das Sessões, em 12 de julho de 2022.
Ministro BRUNO DANTAS 
Relator